【裁判字號】    94,訴,79
【裁判日期】    950619
【裁判案由】    租佃爭議
【裁判全文】
臺灣宜蘭地方法院民事判決                94年度訴字第79號
原      告  戊○○
            庚○○
            己○○
共      同
訴訟代理人  黃憲男律師
被      告  丁○○
            丙○○
兼共    同
訴訟代理人  乙○○
上列當事人間租佃爭議事件，本院於95年5 月24日言詞辯論終結
，判決如下：
    主      文
原告之訴駁回。
訴訟費用由原告負擔。
    事實及理由
一、原告主張：坐落宜蘭縣五結鄉○○段90、91、107、108、15
    9、160地號土地（下稱系爭土地）為被告3 人所共有，應有
    部分各3分之1。前開土地乃輾轉自重劃前之宜蘭縣五結鄉
  橄社246 號土地分割而來。該地號土地所有權人原為訴外人
    馮茂松（即被告乙○○之被繼承人）、馮正樞（即被告丙○○之被繼承人）及被告丁○○所共有，於民國30幾年間耕地
    三七五減租條例實施前，即由訴外人賴水土（即原告戊○○
    之被繼承人）、賴水順（即原告庚○○之被繼承人）及原告
    己○○三兄弟共同承租耕作，至38年6 月30日始簽訂書面之
    耕地租約（即宜蘭縣五結鄉五協字第75號）。查前開租約之
    前端係記載承租人「賴水順」，後端則記載「賴水土」並用
    印，然實際上之承租人乃包含賴水土、賴水順與己○○三兄
    弟，僅因當時民智未開，而賴水土當時為長兄兼戶長，毗鄰
    而居之地主亦明知系爭耕地承租後乃供其三兄弟共同耕作，
    所以系爭租約才會有如上之記載，而僅由戶長賴水土代表簽
    名及蓋章。上情乃為出租人所明知，因此71年間原出租人馮
    茂松及被告丁○○、丙○○，亦曾以己○○為對造，聲請耕
    地租佃調解請求給付系爭土地之欠租。又賴水土、賴水順先
    後死亡後，其等就系爭土地之承租權乃由原告戊○○、庚○○分別繼承，故原告三人確為系爭土地之現承租人並耕作迄
    今，詎系爭租約於91年底屆滿時，原告因未接獲相關通知，
    致遭宜蘭縣五結鄉公所逕為註銷登記，雖經原告向鄉公所申
    請准予恢復並續訂租約登記，然被告卻否認兩造就系爭土地
    有前開耕地租佃關係存在，經調解、調處不成立，為此提起
    本件確認訴訟等語。並聲明：請求確認原告就系爭土地對被
    告有38年6月所訂之耕地租佃關係（宜蘭縣五結鄉五協字第
    75 號）存在。
二、被告則以：只承認就系爭土地與原告戊○○之被繼承人賴水
    土曾有租佃關係存在，因為38年簽訂之耕地租約僅有賴水土
    簽名用印，至於原告庚○○之被繼承人賴水順部分應屬無效
    。且賴水土早在36年間就分家，舉家遷居羅東經商，未再與
    其兄弟賴水順、己○○共同居住，並非賴水順、己○○之戶
    長。其因生意興隆且羅東、五結分隔兩地早年交通不便，所
    以便將系爭土地委託由其弟賴水順、己○○管理耕作，71年
    間被告雖曾為了系爭土地租金問題，而以原告己○○為對象
    申請調解，那是因為賴水土承租後從來沒有耕作過，幾十年
    來都是由原告己○○給付租金，實際上亦由他和賴水順耕作
    ，並由其二人代為管理，並非被告與賴水順、己○○間亦有
    租佃關係存在。至於被告與賴水土間之租佃關係，業因系爭
    租約登記經註銷而不存在，縱認前開租佃關係未因註銷而歸
    於消滅，或38年之耕地租約承租人乃包含與原告賴水土、賴
    水順、己○○，但賴水土從來沒有親自耕作，而賴水順死亡
    後其繼承人即原告庚○○，長年旅居薛長興泰國工廠工作，
    實際上是僱請他人耕作，均未自任耕作，依耕地三七五減租
    條例第16條規定該租約已屬無效。此外，承租人亦積欠被告
    90 、91、92年之租金，已達2年總額，之前的租金給付方式
    雖由被告丁○○向承租人收租，但後來其年紀大了，即由承
    租人匯款給付，就前開欠租被告曾定期催告，但仍未獲給付
    ，故在系爭租佃爭議調解、調處時，被告已為終止租約之意
    思表示，所以兩造間亦無系爭租佃關係存在等語，資為抗辯
    。並聲明：原告之訴駁回。
三、兩造不爭執之事實：
（一）坐落宜蘭縣五結鄉○○段90、91、107 、108 、159 、16
      0地號（68年重劃嗣分割前均為宜蘭縣五結鄉橄社246地
      號）土地6筆，現為被告3人所共有。
（二）重劃前宜蘭縣五結鄉橄社246地號土地，於38年6月30日
      簽訂書面之台灣省私有耕地租約（五協字第75號），約定
      租賃期間自38年1月1日起至43年12月31日止共6年，承租
      範圍為土地全部1.0053甲，租額為每年正產品收穫總量之
      1000分之375（即稻谷3,152台斤），繳納實物地點定在五
      結鄉協和村里，佃戶繳納期間定為每年早季8月晚季12月
      。前開租約首行記載「承租人賴水順、出租人馮茂松等3
      人」；租約末端則填載「出租人馮茂松等三人（並由馮茂
      松用印）、承租人賴水土（並用印）」。嗣前開租約於期
      滿後，依耕地三七五減租條例規定多次續訂租約。
（三）前開耕地三七五租約因出租人、承租人於91年底租期屆滿
      時，未提出申請終止或續訂租約，經宜蘭縣五結鄉公所於
      93 年7月28日五鄉民字第0930009125號公告註銷租約，並
      於同年9 月27日以五鄉民字第0930011563號函請宜蘭縣羅
      東地政事務所塗銷註記。
（四）71年9 月間丁○○曾以原告己○○為收件人，寄發存證信
      函定期催告其應清繳70年全年、71年上期之稻谷租額。嗣
      被告丁○○、丙○○、被告乙○○之被繼承人馮茂松等3
      人，另於同年以原告己○○為對造人，向宜蘭縣五結鄉公
      所耕地租佃委員會申請調解，同年12月20日調解成立，其
      內容為對造人同意積欠申請人自70年上期起至71年下期止
      之佃租稻谷3,501 台斤，於71年12月30日前由己○○全部
      負責交付申請人。
（五）84年間丁○○、乙○○（實際上僅丁○○到場）曾以賴水
      順、己○○為對造人，戊○○、賴哲義為關係人（實際上
      僅賴水順、己○○、戊○○到場），向宜蘭縣五結鄉公所
      申請調解，主張因承租人死亡未辦理租約變更登記，致與
      承租人間權益無法釐清；對造人則陳述實際從事佃農耕作
      已數10年，因不諳法令，一直未辦裡租約變更登記等詞，
      調解結論為出租人丁○○同意原承租人賴水土之繼承人放
      棄承租權益，雙方另訂租約，由賴水順、己○○兄弟與出
      租人丁○○另訂租約登記。嗣五結鄉公所函知前開當事人
      因系爭土地應為被告3人共有，僅丁○○與對造當事人達
      成合意，對其他共有人無拘束力，故請其等仍應依相關法
      令規定辦理租約變更登記。
（六）86年間被告丁○○曾以賴水順、己○○為收件人，主張系
      爭耕地租約登記之承租人為賴水土，實際上由賴水順、己○○耕作不合法，應辦理合法化之手續，其2 人並應清繳
      自80年起所積欠之佃租。
（七）89年間被告乙○○等3 人，曾以賴水土為對造人，戊○○
      、賴哲義、庚○○、己○○為關係人，向宜蘭縣五結鄉公
      所申請調解，主張承租人未自任耕作，多年均由庚○○、
      己○○等人耕作而欲收回出租耕地，經調解不成立。
（八）賴水土於66年間死亡，其全體繼承人合意就系爭土地之租
      佃權利，歸由原告戊○○單獨繼承。另賴水順於87年間死
      亡，其全體繼承人合意就系爭土地之租佃權利，歸由原告
      庚○○單獨繼承。
四、得心證之理由：
    本件兩造爭執之處，乃在於：系爭38年6 月30日臺灣省宜蘭
    縣私有耕地租約之承租人除賴水土外，是否尚包括賴水順及
    己○○在內？前開租約關係是否因民國93年4 月間宜蘭縣五
    結鄉公所逕行辦理註銷登記而歸於消滅？原告有無違反耕地
    三七五減租條例第16條之規定未自任耕作而致系爭耕地租賃
    契約無效之情形？又原告有無耕地三七五減租條例第17條第
    1項第3款所定積欠地租達2 年以上總額之情事？若有前開情
    事存在，被告方面是否業已合法終止租約？茲審酌如下：
（一）系爭38年6 月30日臺灣省宜蘭縣私有耕地租約之承租人除
      賴水土外，是否尚包括賴水順及己○○在內？
 １、本件原告主張38年間被告之被繼承人馮茂松、馮正樞，與
     被告丁○○與原告之繼承人賴水土、賴水順及原告己○○
     就系爭土地簽訂耕地租約，該租約前端雖記載承租人「賴
     水順」，後端則載為「賴水土」並由賴水土用印，然實際
     上承租人包含賴水土、賴水順、己○○3 人之事實，乃為
     被告所否認，並以系爭土地承租人僅有簽名用印之賴水土1
     人置辯，則原告主張前開有利於己之事實，自應依法負舉
     證之責。而查原告主張上情，無非係以賴水土3 人為兄弟
     ，且賴水土係長兄兼戶長，毗鄰而居之地主明知渠等承租
     系爭土地乃供三兄弟共同耕作，所以才由戶長代表蓋章等
     情為其論據。惟按，凡戶長出名承租之耕地，而由未分家
     之兄弟共同承耕，嗣後因分家關係，而將該租來之耕地分
     耕者，自應解為該戶長所訂租約，係自始以戶長資格代表
     未分家之兄弟全體所為之法律行為，其事後分耕，不僅與
     轉租情形有別，且應認為分耕人與出租人間，亦已發生租
     賃關係，無耕地三七五減租條例第16條所定轉租無效之適
     用，最高法院固著有52年台上字第1014號判例可資參照。
     然同院85年度台上字第1563號裁判意旨亦謂：「被上訴人
     就系爭土地與上訴人訂立本件租約時，並無戶長身分，是
     其所訂本件租約，無從認係以戶長資格代表未分家之弟莊
     錦銘所為之法律行為，而認莊錦銘與上訴人就系爭土地成
     立租賃關係。」是本件首應審酌賴水土於38年間與地主馮
     茂松、馮正樞、丁○○簽訂系爭租約時，是否係「以戶長
     資格代表未分家之兄弟全體所為之法律行為」。
  ２、按「戶口之登記，得為戶之編造。凡在同一處所同一主管
      人之下共同生活或營共同事業者為一戶，以家長或主管人
      為戶長。」、「戶籍登記以鄉鎮為管轄區域，以鄉長兼任
      戶籍主任，並設戶籍幹事若干人，由鄉鎮長指定所屬自治
      人員兼任之。」、「遷出原戶籍管轄區域在一個月以上，
      不變更所屬之籍者，應為遷出之登記。」、「由他戶籍管
      轄區域遷入在一個月以上，不變更所屬之籍者，應為遷入
      之登記。」62年7月17日修正前之戶籍法第4、6、27、28
      條分別定有明文。經查，原告戊○○之被繼承人賴水土（
      3 年8月8日生）、原告庚○○之被繼承人賴水順（5年3月
      24 日生），及原告己○○（16年9月19日生）乃為三兄弟
      ，原均居住於「宜蘭縣五結鄉○○村○○路44號」設立共
      同生活戶，並由賴水土任戶長。嗣己○○於36年6月17日
      辦理分戶遷出「宜蘭縣五結鄉○○村○○路37號」，賴水
      土亦於同年4月10日辦理遷入「羅東鎮○○路178號」另設
      共同生活戶並任戶長，僅有賴水順仍繼續居住於「宜蘭縣
      五結鄉○○村○○路44號」之事實，有被告所提出之戶籍
      謄本在卷可按（詳本件卷一第260至267頁、卷二第87頁）
      。而一人應不得有兩戶籍，是原任「宜蘭縣五結鄉○○村
      ○○路44號」戶長之賴水土，業於36年間另舉家遷入羅東
      另設共同生活戶並擔任該戶戶長，未再實際與賴水順或己○○在五結鄉共同生活，則其自已喪失「宜蘭縣五結鄉○○村○○路44號」戶長之身分，不因繼續居住之賴水順遲
      至61年3月3日始申報「原戶長水土業於36年遷出由其繼任
      戶長」，或38年6月間前開五結鄉戶稅仍以賴水土為納稅
      義務人名義繳納（詳本件卷一第37頁、卷二第267頁）等
      節之影響。且由賴水土、己○○均同於36年間辦理遷出或
      分戶之行為，依當時之社會常情及經驗法則，足認被告辯
      稱賴水土、賴水順、己○○三兄弟早於36年間辦理分家，
      亦堪信為真實。從而，賴水土於38年間與地主馮茂松、馮
      正樞、丁○○簽訂系爭租約時，既與賴水順、己○○未共
      同生活於一戶，自無賴水順、己○○之戶長之身分，是其
      所訂本件租約，無從認係以戶長資格代表其弟所為之法律
      行為，則被告辯稱系爭38年6月30日所定之耕地契約，其
      承租人僅有契約末端簽名用印之賴水土1人，至契約首端
      記載之賴水順部分則不發生效力乙節，應堪予採信。
  ３、原告雖辯稱本件土地在訂立系爭耕地租約前即由賴水土三
      兄弟共同承作，71年9 月間被告丁○○還曾以原告己○○
      為收件人，寄發存證信函定期催告其應清繳70年全年、71
      年上期之稻谷租額。嗣被告丁○○、丙○○、被告乙○○
      之被繼承人馮茂松等3 人，另於同年以原告己○○為對造
      人，向宜蘭縣五結鄉公所耕地租佃委員會申請調解，同年
      12月20日調解成立，其內容為對造人同意積欠申請人自70
      年上期起至71年下期止之佃租稻谷3,501 台斤，於71年12
      月30日前由己○○全部負責交付申請人，此亦為被告所不
      爭，可見38年6 月30日所定之耕地契約確為賴水土代表其
      兄弟3人所為等語。惟查：
    (1)耕地三七五減租條例第16條第1 項所定之「自任耕作」，
      固禁止承租人將承租耕地之全部或一部「轉租」或「借與
      」他人使用或與之「交換耕作」，惟所謂「自任耕作」，
      解釋上，並非播種、施肥、去草、除蟲、採收等等農作過
      程，悉須由承租人躬自為之。苟將農作過程之一部分交與
      他人操作，而本身仍總理其事者，應不違自耕之本旨，殊
      非法所不許。解釋上當非指必由承租人「本人」親自耕作
      ，其因以家中之一人名義簽訂耕地租約，而交與其他家人
      共同參與耕作者，亦不得認係轉租或不自任耕作，始符農
      村之現實狀況並得保護承租人權益。最高法院分別著有85
      年度台上字第423 號、83年度台上字第2297號裁判意旨可
      資參照。查本件原告己○○自陳開始承租之後，租金如何
      收取並不清楚，都是由賴水土負責，是直到60幾年間始向
      伊和賴水順各收一半，賴水土大概做到66年間，之後就由
      伊和賴水順共同承作，各作一半，賴水土沒有再做等語（
      詳本件卷二第258、259頁）。另證人甲○○證稱：「賴水
      土曾經雇我去插秧，…大概是40幾年開始，我幫他插秧大
      概10幾年，60幾年以後就沒做了，…賴水土應該自己也有
      耕作，我當時是看到他們三兄弟一起做」、「（工資）是
      賴水土付給我的」、「最後是50幾年我有看過他巡田地，
      還有看過他拿鋤頭」等語（詳本件卷二第133、134頁）為
      佐。因此，賴水土於承租後雖將農作過程之部分工作委由
      其弟賴水順、己○○操作，尚難據此即謂當初在38年間簽
      訂系爭耕地租約時，其必係同時代表賴水順及己○○共同
      為之。
    (2)況兩造亦不爭執84年間丁○○、乙○○（實際上僅丁○○
      到場）也曾以賴水順、己○○為對造人，戊○○、賴哲義
      為關係人（實際上僅賴水順、己○○、戊○○到場）向宜
      蘭縣五結鄉公所申請調解，主張因承租人（即賴水土）死
      亡未辦裡租約變更登記，致與承租人間權益無法釐清；對
      造人則陳述實際從事佃農耕作已數10年，因不諳法令，一
      直未辦理租約變更登記等詞，調解結論為出租人丁○○同
      意原承租人賴水土之繼承人放棄承租權益，雙方另訂租約
      ，由賴水順、己○○兄弟與出租人丁○○另訂租約登記。
      嗣五結鄉公所函知前開當事人因系爭土地應為被告3人共
      有，僅丁○○與對造當事人達成合意，對其他共有人無拘
      束力，故請其等仍應依相關法令規定辦理租約變更登記，
      而未調解成立。可見賴水順、己○○原亦主張在賴水土去
      世後係由渠等繼受賴水土之契約地位，而要求辦理租約變
      更登記，並非主張系爭38年間簽訂之耕地租約其承租人早
      已包含其2人。
    (3)又賴水土乃係於66年2月9日死亡，此有賴水土之戶籍謄本
      可按（詳本件卷一第260 頁可按）。其死亡後系爭土地即
      由其弟賴水順與己○○共同承作，並於71年間約定各自承
      作2分之1之範圍，收穫除繳租外亦均由其2 人收取，之後
      被告丁○○便向其2 人收租等情，除據原告陳明在卷，並
      有其所提出之立約書附卷為佐（詳本件卷二第37、132、2
      59頁）。是因系爭土地在賴水土去世後，其繼承人即未再
      繼續耕作，實際上乃由賴水順、己○○共同承作，甚至劃
      分承租範圍，故出租人方面負責系爭土地收租事宜之被告
      丁○○方於71年間以原告己○○為收件人，寄發存證信函
      定期催告其應清繳70年全年、71年上期之稻谷租額，及被
      告丁○○、丙○○、被告乙○○之被繼承人馮茂松等3 人
      ，另於同年以原告己○○為對造人向宜蘭縣五結鄉公所耕
      地租佃委員會申請調解，要求清繳70、71年積欠之佃租，
      核與一般社會常情尚無不合，亦難據此即謂賴水土當初在
      38年間簽訂系爭耕地租約時，即係同時代表賴水順及己○○共同為之，故原告此部分之主張，仍不足為採。
  ４、從而，被告辯稱系爭38年6 月30日臺灣省宜蘭縣私有耕地
      租約之承租人僅有賴水土，並不包括賴水順及己○○在內
      ，應堪信採信。又本件前於94年7月1日言詞辯論期日中經
      行爭點整理程序時，兩造雖同意列入「若不包括賴水順及
      己○○在內，嗣後是否有兩造協議變更租賃契約增加賴水
      順及己○○為共同承租人之情形」乙節。然其後原告業於
      94年7 月29日提出之準備書狀中表明「為使訴訟確認之法
      律關係更為明確，爰更正原起訴聲明第一項如本狀訴之聲
      明第一項」，亦即變更為「確認原告就系爭土地對被告有
      38 年6月所訂之耕地租佃關係（宜蘭縣五結鄉五協字第75
      號）存在」，並於94年10月28日所提出之爭點整理狀中將
      後者捨棄，經本院再次闡明請原告確認其訴請確認的租賃
      關係，是否僅針對38年所簽訂的系爭五協字第75號書面契
      約而已，亦為原告所是認，並一再陳明在卷（詳本件卷二
      第80、147、259、275 頁）。是關於前開契約簽訂後，嗣
      後兩造有無協議變更租賃契約增加賴水順及己○○為共同
      承租人之情形；或在賴水土死亡後，系爭土地改由賴水順
      與己○○共同承作，因分管負責系爭土地收租事宜之被告
      丁○○，或其他出租人亦向賴水順、己○○收租、催租或
      申請調解之行為，是否構成協議變更租賃契約或成立新的
      租賃契約等節，基於民事訴訟之當事人處分權主義，前開
      爭點既不在本件審理範圍，即不再予審酌。因此，原告庚○○、己○○就系爭土地對被告而言，自無38年6 月所訂
      之耕地租佃關係（宜蘭縣五結鄉五協字第75號）存在。
（二）原告有無違反耕地三七五減租條例第16條之規定未自任耕
      作而致系爭耕地租賃契約無效之情形？
  １、按承租人應自任耕作，並不得將耕地全部或一部轉租於他
      人。承租人違反前項規定時，原訂租約無效，得由出租人
      收回自行耕種或另行出租。耕地三七五減租條例第16條第
      1、第2項定有明文。次按，依耕地三七五減租條例所立之
      耕地租賃契約，承租人應以承租耕地供耕作之用，且應自
      任耕作，此就該條例第16條承租人應自任作，否則原定租
      約無效之規定觀之自明。申言之，承租人將承租耕地改作
      其他用途，或任由他人使用或任其荒廢，均屬不自任耕作
      ，原定租約無效。最高法院71年度台上字第4973號裁判意
      旨參照。
  ２、查系爭38年6 月30日臺灣省宜蘭縣私有耕地租約之承租人
      乃僅有原告戊○○之被繼承人賴水土1 人，其雖於38年承
      租後將農作過程之部分工作委由其弟賴水順、己○○操作
      ，但仍由其本身總理其事至66年2 月間去世為止，業經本
      院審認如上，故賴水土生前就系爭耕地尚難認有未自任耕
      作之情事存在。又承租權亦為財產權之一種，得為繼承之
      標的，系爭耕地雖由賴水土承租，然其於66年2 月間死亡
      後，其全體繼承人同意將系爭耕作權分歸原告戊○○單獨
      繼承，然原告戊○○並未繼續再耕作系爭土地，且實際上
      乃係由賴水土之弟弟賴水順與己○○2 人共同承作，而賴
      水順、己○○並於71年間互相約定各自承作前開土地各2
      分之1範圍，耕作所得除繳租外，餘均由其2人收取，亦據
      原告陳明在卷。是依前開說明，賴水土就系爭耕作權之繼
      承人即原告戊○○於賴水土死亡後，既未再自行耕作系爭
      土地，無總理其事之情事，自已構成未自任耕作，從而被
      告辯稱原告戊○○繼受系爭38年6 月30日臺灣省宜蘭縣私
      有耕地租約後並未自任耕作，已構成耕地三七五減租條例
      第16條第1 項之情事，故前開租約應屬無效，即堪信為真
      實。因此，原告戊○○就系爭土地對被告亦已無38年6 月
      所訂之耕地租佃關係（宜蘭縣五結鄉五協字第75號）存在
      。
（三）末查，原告庚○○、己○○對於被告並無38年6 月所訂之
      耕地租佃關係（宜蘭縣五結鄉五協字第75號）存在；而原
      告戊○○雖因繼承而繼受前開耕地租賃關係，然其繼承後
      並未再自行耕作系爭土地，構成未自任耕作，故其就系爭
      土地對被告亦已無38年6 月所訂之耕地租佃關係（宜蘭縣
      五結鄉五協字第75號）存在等情，業經認定，則本件其餘
      關於前開租約關係是否因民國93年4 月間宜蘭縣五結鄉公
      所逕行辦理註銷登記而歸於消滅；原告有無耕地三七五減
      租條例第17條第1項第3款所定積欠地租達2 年以上總額之
      情事，及若有前開情事存在，被告方面是否業已合法終止
      租約等項爭點，即無再予審究之必要。
（四）綜上所述，本件原告依耕地租佃之法律關係，請求確認原
      告就坐落宜蘭縣五結鄉○○段90、91、107、108、159、1
      60地號等土地對被告有38年6 月所訂之耕地租佃關係（宜
      蘭縣五結鄉五協字第75號）存在，為無理由，應予駁回。
五、本件事證已臻明確，兩造其餘攻擊、防禦方法及舉證，核與
    判決結果無影響，爰不一一論述，附此敘明。
六、訴訟費用負擔之依據：民事訴訟法第78條、第85條第1項。
中    華    民    國    95    年    6     月    19    日
                  臺灣宜蘭地方法院民事庭
                      法  官  林翠華
正本與原本無異。
如對本判決上訴，須於判決送達後20日內向本院提出上訴狀 (須
附繕本)。
中    華    民    國    95    年    6     月    19    日
                      書記官  陳旺誠


司法院資訊處製作；財團法人民間司法改革基金會備份。
